---
title: "Analiza danych - raport końcowy"
author: "Kamil Ciosek; Oskar Kanigowski; Nina Górczyńska"
date: "2025-01-19"
output: html_document
---

## 6. Wnioskowanie (testy statystyczne)

Wnioskowanie statystyczne to proces podejmowania decyzji lub formułowania wniosków na podstawie danych. W ramach projektu podjęto próbę zdefinowania wzajemnych zależności pomiędzy zmiennymi opisującymi osoby wnioskujące o kredyt, w kontekście finalnej decyzji banku o udzieleniu pożyczki, lub też decyzji odmownej.

```{r echo=FALSE, message = FALSE, warning = FALSE}
data <- read.csv("dataset/types_of_clients_data.csv")

if (!require(ggstatsplot)) install.packages("ggstatsplot")

library(ggstatsplot)
```

### 6.1. Model regresji logistycznej

W celu przeprowadzenia wnioskowania wykorzystano model regresji logistycznej (logit) - tóry jest używany do analizy zmiennych zależnych o charakterze binarnym, takich jaką jest zmienna opisująca decyzję o przyznaniu pożyczki.

```{r}
logit1 <- glm(Loan_Status ~ Married + ApplicantIncome + CoapplicantIncome + Dependents + Education + LoanAmount + Credit_History, 
              data = data, family = binomial)
summary(logit1)

```

Dla utworzonego modelu zmienną objaśniającą jest Loan_Status informujący o decyzji przyznanie pożyczki, natomiast zmienne objaśniające to pozostałe dostępne informacje o potencjalnych kredytobiorcach.

Jak widać dla utworzonego modelu jedynie zmienne informujące o stanie cywilnym, poziomie oraz hisotrii kredytowej są istotne statystycznie.

```{r}
logit2 <- glm(Loan_Status ~ Married + Credit_History, 
              data = data, family = binomial)
summary(logit2)

OR <- exp(logit2$coefficients)
print(OR)
```

W ramach drugie modelu przyjęto jako zmienne objaśniające dwie zmienne o największej istotności statystycznej w stosunku do wszystkich danych. Można stąd wysunąć wniosek, że zmiennymi o największym wpływie na decyzję o przyzaniu kredytu są zmienne mówiące o stanie cywilnym oraz hisotrii kredytowej.

*Zakładając, że tylko te dwie wartości determinowałyby decyzję:*

-   bycie w zwiazku malzenskim zwieksza szanse na otrzymanie kredytu o 73%.
-   natomiast pozytywna historia kredytowa zwieksza szanse na otrzymanie kredytu az o 3248%